臺灣高雄地方法院民事判決　九十三年度重訴字第一八二號
　　原　　　告　　丙○○
　　訴訟代理人　　方春意律師
　　被　　　告　　甲○○
　兼訴訟代理人　　乙○○
當事人間分割共有物事件，本院於民國九十三年八月十九日言詞辯論終結，判決如下
：
    主      文
兩造坐落高雄縣燕巢鄉○○段第一八九之一地號土地壹筆，地目林，面積一點一一六
０公頃，其分割方法為如附圖一所示：(一)編號ｂ、ｃ部分，面積各為零點五０五二公
頃及零點零五二八公頃，共計零點五五八０公頃由原告取得；(二)編號ａ部分，面積零
點五五八０公頃，分歸被告甲○○、乙○○取得，並按其等之應有部分比例繼續維持
共有。
訴訟費用由被告共同負擔二分之一，餘由原告負擔。
    事實及理由
一、原告主張：坐落高雄縣燕巢鄉○○段第一八九之一地號，地目林，面積一點一一
    六０公頃之土地一筆為兩造所共有（下稱系爭土地），應有部分為原告二分之一
    、被告各四分之一。兩造間就系爭土地並無不分割之特約，亦無不能分割之情事
    ，因雙方對分割方法無法獲得協議，爰求為依附圖二之Ａ方法為原物分割之判決
    。
二、被告則以：伊等所分管之位置在系爭土地之東邊臨道路部分，被告間願繼續維持
    共有，不同意原告所提之分割方案，原告並未實際在系爭土地上耕作，且其買受
    系爭土地應有部分時，即知系爭土地之原共有人間有分管協議，自應受該分管協
    議之拘束，是應按附圖所示Ｂ案方法為分割，始屬公平合理等語，資為抗辯。
三、按各共有人得隨時請求分割共有物，而分割之方法不能協議決定者，法院得因任
    何共有人之聲請命為分配，另每宗耕地分割後每人所有面積未達○．二五公頃者
    ，不得分割，但於農業發展條例中華民國八十九年一月四日修正施行前之共有耕
    地，得分割為單獨所有，民法第八百二十三條第一項前段、八百二十四條第二項
    及農業發展條例第十六條第四款分別定有明文。經查，原告主張系爭土地為兩造
    所共有，應有部分各為二分之一，即原告二分之一，被告二人各四分之一。而兩
    造並未訂立不予分割之期限，且曾聲請高雄縣燕巢鄉調解委員會調解協議分割而
    未成立等情，業據其提出與所述相符之地籍圖謄本、土地登記謄本、聲請調解書
    等件在卷可證，且為被告所不爭執，堪信原告前開主張為真實。又系爭土地係屬
    山坡地保育區之農牧用地，地目為林地，而原告、被告乙○○、甲○○係分別於
    七十七年五月九日、七十三年四月九日及七十八年五月二日均以買賣為原因而登
    記為共有人乙節，有土地登記謄本在卷可稽。是兩造就系爭共有土地分割之方法
    既不能協議決定，而兩造就系爭農地乃係於八十九年一月四日農業發展條例修正
    施行前即已共有，其等依法乃得分割為單獨所有而無不能分割之情形，且兩造間
    亦未訂有不分割期限之特約，則本件原告訴請裁判分割系爭土地，依法洵屬正當
    ，應予准許。
四、又按裁判上定共有物分割方法時，法院本有自由裁量之權，應斟酌當事人之聲明
    ，各共有人之利害關係，並共有物之性質、價格、利用價值及分割後之經濟效益
    ，而為適當之分配，且以維持全體共有人之公平為標準，不受任何共有人主張之
    拘束（最高法院七十二年台上字第三八八三號、七十八年台上字第二一四一號判
    決要旨參照）。次按共有人於與其他共有人訂立共有物分割或分管之特約後，縱
    將其應有部分讓與第三人，其分割或分管契約，對於知悉或可得而知有分管契約
    之受讓人仍繼續存在，仍應受讓與人所訂分管契約之拘束。此觀最高法院四十八
    年度台上字第一○六五號判例及司法院大法官會議第三四九號解釋文自明。
五、茲將本院所採分割方案說明如下：
  (一)使用現況：系爭土地屬狹長型，如附圖一虛線東北側被告二人建有鐵皮屋一間，
    供為農舍使用，以中心山漥為界，虛線東側由被告二人種植芭樂、龍眼及荔枝等
    果樹，虛線西側有原告種植之竹林及向前手買受之荔枝、龍眼果樹，系爭土地係
    利用東側他人所有之土地通行，此經本院到場勘驗，暨囑託高雄縣岡山地政事務
    所派員會同測量明確，分別製有勘驗筆錄及複丈成果圖在卷可憑，並有現場照片
    附卷可佐。
  (二)本院審酌系爭土地原為被告二人之父親洪三國與其叔父洪武來所共有，被告父親
    洪三國曾與洪武來訂有分管契約，約定各自分管耕作之範圍為以系爭土地山漥為
    界，東側由洪三國耕種，西側由洪武來耕作，嗣洪武來出賣其應有部分予訴外人
    鄭幸，原告再向鄭幸購買系爭土地之應有部分，而鄭幸於台灣高雄地方法院檢察
    署八十二年度偵續字第二一八號偵查中到庭證稱：伊向洪武來買土地時，洪武來
    曾告知其使用範圍係內側（即附圖一所示ｂ、ｃ部分），因當時洪武來未耕作，
    而其嫂嫂（被告母親高碧霞）之土地有在耕作，可以很清楚分出來等語；洪武來
    亦在同一偵查案件中證述：山勢是長方形，伊與乙○○之父是沿山丘低漥水溝為
    分界，內側係伊耕作，乙○○之父是靠南方部分等語在卷，而原告前於八十二年
    間曾訴請被告履行分管契約如附圖二Ａ方案所示，並經本院以八十二年度重訴字
    第二七六號判決敗訴確定，此經本院依職權調取台灣高雄地方法院檢察署八十二
    年度偵字第一七三六三號偵查卷及本院八十二年度重訴字第二七六號民事卷宗查
    明屬實，綜上足見，原告之前手讓與人洪武來、鄭幸等人與被告間就系爭土地有
    前揭分管協議存在，且核與兩造目前使用現況相符，足見，原告知悉分管協議乙
    事，因此，依前揭最高法院判例意旨及司法院大法官會議第三四九號解釋，原告
    自應受此分管協議之拘束，準此，本院斟酌兩造就共有土地分管之情形及其位置
    ，並分管後所投入之人力、物力，斟酌其經濟效用，作公平合理之分配，及參酌
    系爭土地西側所鄰之第一八九之一一號土地亦為原告所有，有土地登記謄本為證
    ，由原告取得西側土地，可便利其統一規劃使用，且不影響目前兩造使用現況，
    毋庸拆除被告所建之地上物及種植之果樹等情形，認以如附圖一所示分割方法，
    即ａ部分面積零點五五八０公頃，分歸於被告乙○○、甲○○取得，繼續按其應
    有部分比例維持共有；ｂ、ｃ部分面積共計零點五五八０公頃，分歸原告取得，
    為最適宜、公允之方法，並能維持兩造間之和諧、公平及經濟利益，爰採為分割
    方法。
六、從而，原告請求分割共有物為有理由，應予准許，爰准予分割如主文第一項所示
    。
七、結論：原告之訴為有理由，依民事訴訟法第八十條之一、第八十五條第一項，判
    決如主文。
中　　　華　　　民　　　國　　九十三　　年　　　八　　　月　　三十一　　日
                                臺灣高雄地方法院民事第一庭
~B法　　　官　蘇姿月
正本係照原本作成。
如不服本判決，應於送達後廿日內，向本院提出上訴狀並表明上訴理由，如於本判決
宣示後送達前提起上訴者，應於判決送達後十日內補提上訴理由書（須附繕本）。
中　　　華　　　民　　　國　　九十三　　年　　　八　　　月　　三十一　　日
~B法院書記官　歐文政
